臺灣高等法院民事判決　　　　　　　　　　　　　　九十三年度上易字第三五一號
　　上　訴　人　甲○○
　　　　　　　　乙○○○
　　共　　　同　陳宏杰律師
　　訴訟代理人
　　被　上訴人　富邦證券金融股份有限公司
　　法定代理人　簡從德
　　訴訟代理人　謝鵬翔
右當事人間返還融資貸款事件，上訴人對於中華民國九十三年二月二十六日台灣台北
地方法院九十一年度訴字第五四七三號第一審判決提起上訴，經本院於九十二年六月
二十三日言詞辯論終結，判決如左：
    主    文
原判決廢棄。
被上訴人在第一審之訴及其假執行之聲請均駁回。
第一、二審訴訟費用由被上訴人負擔。
    事實及理由
一、被上訴人起訴主張：
  (一)上訴人甲○○於民國八十七年九月七日與被上訴人訂立融資融券契約書（以下簡
    稱系爭合約），開立五五０五─九九號證券信用交易帳戶，以從事融資融券買買
    ，上訴人乙○○○為其連帶保證人。嗣甲○○於八十七年九月八日，自訴外人豐
    銀證券股份有限公司（下稱：豐銀證券）買進「台芳」、「普大」股票共計二十
    五萬一千股，並於同年月十日向被上訴人融資共新臺幣（下同）一千一百七十六
    萬三千元，甲○○並依系爭合約第三條提供上述股票予被上訴人作為其融資債務
    之擔保。但「台芳」、「普大」股票於八十七年十一月二十日停止交易，被上訴
    人依系爭合約第一條、證券金融事業管理規則第十九條第一項第一款規定，通知
    上訴人甲○○及連帶保證人乙○○○償還上述借款，但上訴人並未置理。被上訴
    人依契約關係請求上訴人返還借款、利息及違約金。因不甚了解上訴人之資產狀
    況及裁判費之考量，就其中之本金五十五萬元先為請求。
  (二)甲○○在被上訴人開立之帳戶係授權豐銀證券之陳姿萍、陳守孟使用，陳姿萍融
    資買進之股票應由上訴人負連帶清償責任。並請求駁回對造之上訴。
二、上訴人則以：
  (一)甲○○雖於豐銀證券開立證券交易帳戶，然從未親自或授權任何人下單買賣任何
    股票，更未向被上訴人融資借款，因訴外人陳守孟於八十七年九月間，擔任甫設
    立之豐銀證券光華分公司之副總經理，陳君為使前揭新設分公司於成立之初即有
    亮麗之開戶業績，乃情商甲○○於該分公司分別開立證券交易帳戶及證券信用交
    易帳戶，以充當業績。惟上訴人從未有親自下單或授權他人下單而買賣股票之行
    為，自無向被上訴人融資借款之可能。
  (二)甲○○辦理開戶時，開戶資料由陳守孟及其同事填寫，聯絡地址填寫為何處，上
    訴人不得而知，且甲○○提供予陳守孟之印章並非印鑑章。
  (三)上訴聲明：1.原判決廢棄。2.被上訴人在第一審之訴及其假執行之聲請均駁回。
三、兩造不爭之事實：
  (一)上訴人甲○○於八十七年九月七日至豐銀證券開設證券交易帳戶及信用交易帳戶
    之開戶手續，信用交易帳戶號碼為五五０五─九九號；甲○○並與被上訴人簽訂
    系爭合約據以向被上訴人融資，乙○○○則為甲○○之連帶保證人。證券交易帳
    戶申請表上之簽名係陳守孟代簽，系爭契約書上乙○○○之簽名為陳守孟之同事
    代簽等事實，有申請書、契約書等影本附卷可稽，且為兩造所不爭執，堪信屬實
    。
  (二)八十七年九月八日，陳姿萍利用甲○○前揭信用帳戶下單買進「台芳」及「普大
    」股票共計二十五萬一千股，並向被上訴人融資貸款一千多萬元。
四、兩造爭點之論述：
  被上訴人抗辯上訴人甲○○明知其開設之前開信用帳戶係人頭戶，授權陳姿萍、陳
  守孟使用，故陳姿萍下單以融資購買之股票應由上訴人負連帶清償責任。本件兩造
  之爭執點，在於上訴人甲○○開設信用帳戶，其本人未下單購買股票，上訴人是否
  應依系爭契約負連帶清償責任：
  (一)按代理人於代理權限內，以本人名義所為之意思表示，直接對本人發生效力，民
    法第一百零三條第一項定有明文。上訴人甲○○自承委任陳守孟開立系爭信用交
    易帳戶，足見陳守孟確實受甲○○之委託，於八十七年九月七日及八日，在豐銀
    證券光華分公司，以甲○○之名義，簽署融資融券契約書及開立證券交易帳戶申
    請表。揆諸前揭規定，陳守孟基於甲○○之委託，以甲○○名義所為之開立信用
    交易帳戶行為，直接對甲○○發生效力，即使甲○○未親簽開戶資料，亦不影響
    其契約效力。
  (二)上訴人甲○○雖與被上訴人簽署一般之融資融券契約書，然而就具體之股票需有
    買賣之交易，就該等股票之買入款項向被上訴人融資，才須負清償之責：
    1.按系爭之融資貸款（消費借貸）契約與委託買賣股票契約、消費寄託契約（辦
      理股票價款交付、收受之銀行存款帳戶）等有別，印章、存摺或與帳戶存款領
      取、股票交割等事相關，惟融資貸款（消費借貸）契約僅須契約當事人有消費
      借貸之合意，貸與人交付借款（或依借款人之指示方式交付），契約即成立生
      效，無須持印章、存摺憑辦，是印章、存摺之持有與融資貸款（消費借貸）契
      約並無直接、必然之關係。本件融資貸款之聲請，僅須貸款人以電話告知即可
      為之，是印章、存摺之未取回，自難逕謂之為融資貸款代理權授與之表示。
    2.民法第一百六十七條規定：「代理權係以法律行為授與者，其授與應向代理人
      或向代理人對之為代理行為之第三人，以意思表示為之。」。被上訴人抗辯甲
      ○○有授權陳守孟下單買賣股票，惟為上訴人甲○○所否認，被上訴人僅以陳
      守孟取得甲○○之印章、存摺即認甲○○有授與陳守孟代理權，然印章存摺未
      取回一事難謂之為融資貸款代理權授與之表示，已如前述，此外，被上訴人未
      提出證據證明，難認甲○○有授權陳守孟下單買賣股票。何況，本件係由陳姿
      萍擅自下單買賣股票，並非陳守孟下單買賣股票，為被上訴人所不否認，更難
      因陳守孟持有甲○○之印章，認甲○○授與第三人陳姿萍融資貸款之代理權。
      被上訴人又執陳姿萍在刑事案件之供詞，主張甲○○在開戶時知悉被作為人頭
      帳戶使用云云；查，陳姿萍為推卸自己之刑責所為之辯詞，本難作為不利被害
      人甲○○之證詞，何況，陳守孟從未證稱上訴人係人頭戶，被上訴人此部分主
      張，委無可採。按「由自己之行為表示以代理權授與他人者，對於第三人應負
      授權人之責任，必須本人有表見之事實，足使第三人信該他人有代理權之情形
      存在，始足當之（參看本院六十年台上字第二一三○號判例）。我國人民將自
      己印章交付他人，委託該他人辦理特定事項者，比比皆是，倘持有印章之該他
      人，除受託辦理之特定事項外，其他以本人名義所為之任何法律行為，均須由
      本人負表見代理之授權人責任，未免過苛。原審徒憑上訴人曾將印章交付與呂
      某之事實，即認被上訴人就保證契約之訂立應負表見代理之授權人責任，自屬
      率斷。」（最高法院七十年台上字第六五七號判例參照）。本件被上訴人於貸
      款時，並無誤信上訴人甲○○授與代理權予陳姿萍之可能，從而，被上訴人無
      從依系爭融資貸款契約，要求上訴人負連帶清償責任。
五、綜上所述，上訴人於事前並未授權他人下單買賣系爭股票而向被上訴人融資貸款
    ，亦無表見代理之情形，事後亦未承認該筆交易，自不能將系爭股票之融資交易
    法律效果歸屬於上訴人。上訴人雖與被上訴人簽署一般之融資融券契約書，然而
    就具體之系爭股票既無買賣交易，就該等股票之買入款項自無向被上訴人融資之
    行為，上訴人自毋庸清償本件系爭下單買賣股票之融資貸款。從而，被上訴人依
    消費借貸及連帶保證之法律關係，訴請上訴人清償借款之一部五十五萬元、遲延
    利息及違約金，洵屬無據，應與其假執行之聲請併予駁回。原法院不察，判命上
    訴人連帶給付，並為假執行之宣告，自有未洽。上訴意旨指摘原判決不當，求予
    廢棄改判，為有理由。自應由本院予以廢棄改判，如主文第二項所示。
六、據上論結，本件上訴為有理由，依民事訴訟法第四百五十條、第七十八條，判決
    如主文。
中　　　華　　　民　　　國　　九十三　　年　　　七      月  　   七 　　日
                              民事第三庭
                                  審判長法  官  吳  謙  仁
                                        法  官  連  正  義
                                        法  官  蘇  瑞  華
正本係照原本作成。
不得上訴。
中　　　華　　　民　　　國　　九十三　　年　　　七　　　月　　　八　　　日
　　　　　　　　　　　　　　　　  　　　書記官  賴  以  真
